【裁判字號】    99,易,3297
【裁判日期】    991230
【裁判案由】    重利
【裁判全文】
臺灣臺中地方法院刑事判決              99年度易字第3297號
公  訴  人  臺灣臺中地方法院檢察署檢察官
被      告  林彥宏
選任辯護人  許盟志律師
上列被告因重利案件，經檢察官提起公訴（99年度偵字第13458號）
，本院判決如下：
    主    文
林彥宏共同乘他人急迫貸以金錢，而取得與原本顯不相當之重利
，處有期徒刑月，如易科罰金，以新臺幣貳仟元折算壹日；扣
案之收款明細壹張，沒收之。又共同乘他人急迫貸以金錢，而取
得與原本顯不相當之重利，處有期徒刑月，如易科罰金，以新
臺幣貳仟元折算壹日；扣案之收款明細壹張，沒收之。應執行有
期徒刑伍月，如易科罰金，以新臺幣貳仟元折算壹日；扣案之收
款明細壹張，沒收之。
    犯罪事實
一、林彥宏與真實姓名年籍不詳自稱「許先生」之成年男子，共
    同基於乘他人急迫，貸以金錢而取得與原本顯不相當重利之
    犯意聯絡，分由「許先生」於99年4月17日前某時，在點將
    錄分類廣告版中，刊登內容為「夫妻自營、5萬內、息低無
    壓力、0000000-000、陳太太」之借貸及聯絡電話等內容之
    廣告，招攬亟需金錢之不特定人，以支付顯不相當利息之方
    式向其借款，而林彥宏則負責收取利息以牟取暴利，分別為
    下列犯行：
  (一)許淑真(更名為許郁琳)因其加入之民間互助會被倒會及尚有
    4名小孩需扶養而需款急迫，見上開貸款廣告後，即以其使
    用之0000000000號行動電話，撥打上開借貸廣告之00000000
    00號行動電話，與「許先生」聯絡借款事宜。嗣後「許先生
    」於99年4月17日下午4、5時許，駕駛林彥宏所有之車牌號
    碼為5685-ZK號自小客車，前往許淑真位在臺中市南屯區○
    ○○路1000之5號8樓住處樓下，借款新臺幣(下同)30,000元
    予許淑真，約定利息為每15日為1期，每期利息3,000元，週
    年利率高達240%，借款當日並預扣第1期利息3,000元及1,00
    0元之保管費，故「許先生」實際僅交付予許淑真26,000元
    ，許淑真並在上開車輛內提供身分證影本、簽發票面金額為
    30,000之本票2張及借款單1張交付「許先生」，以為債權之
    擔保。
  (二)許淑真向「許先生」借貸上開款項後，仍急需用錢，因同一
    人僅能借款1次，許淑真遂委託胡建國以胡建國之名義向「
    許先生」借款，胡建國即於99年4月20日中午11時56分許，
    以0000000000號行動電話，撥打0000000000號行動電話，與
    「許先生」聯絡借款事宜。嗣後，「許先生」於同日下午1
    時30分許，駕駛林彥宏所有之車牌號碼為5685-ZK號自小客
    車，前往胡建國位於臺中市南屯區○○○路1116之1號10樓
    之4住處，借款20,000元予胡建國，約定利息為每10日為1期
    ，每期利息2,000元，週年利率高達360%，借款當日並預扣
    第1期利息2,000元及1,000元之保管費，故「許先生」實際
    僅交付與胡建國17,000元，胡建國並在其住處提供身分證影
    本、簽發票面金額為20,000之本票2張及借款單1張交付「許
    先生」，以為債權之擔保。後於99年4月29日下午1時30分許
    ，林彥宏駕駛車牌號碼為5686-ZK號自小客車，至胡建國上
    址住處，向胡建國收取2,000元之利息。
  (三)嗣後「許先生」於99年4月30日下午1時19分許，以00000000
    00號行動電話，撥打許淑真0000000000號行動電話，約定於
    翌日5月1日下午5時許，在許淑真上開住處1樓收取利息。許
    淑真於99年5月1日下午4時30分許，遂向警方報案稱駕駛車
    牌號碼為5685-ZK號自小客車之人，於同日下午5時許，會至
    其位在臺中市南屯區○○○路1000號住處前向其收取利息，
    如無法如期繳息恐遭不利。警方據報後即於上開時地，當場
    查獲駕駛車牌號碼為5685-ZK號自小客車之林彥宏，並扣得
    Sony Ericsson廠牌插置使用0000000000號門號(含該門號SI
    M卡)行動電話1支及收款明細1張等物，而查悉上情。
二、案經臺中市警察局第一分局報告臺灣臺中地方法院檢察署檢
    察官偵查起訴。
    理    由
壹、程序部分
一、按被告以外之人於偵查中向檢察官所為陳述，除顯有不可信
    之情況者外，得為證據，同法第159條之1第2項定有明文。
    偵查中對被告以外之人（包括證人、鑑定人、告訴人、被害
    人及共同被告等）所為之偵查筆錄，或被告以外之人向檢察
    官所提之書面陳述，性質上均屬傳聞證據。惟現階段刑事訴
    訟法規定檢察官代表國家偵查犯罪、實施公訴，依法其有訊
    問被告、證人及鑑定人之權，證人、鑑定人且須具結，而實
    務運作時，檢察官偵查中向被告以外之人所取得之陳述，原
    則上均能遵守法律規定，不致違法取供，其可信度極高，職
    是，被告以外之人前於偵查中已具結而為證述，除反對該項
    供述得具有證據能力之一方，已釋明「顯有不可信之情況」
    之理由外，不宜以該證人未能於審判中接受他造之反對詰問
    為由，即遽指該證人於偵查中之陳述不具證據能力。經查，
    證人許淑真、胡建國於偵查中向檢察官所為之陳述，於訊問
    前具結，依上說明，本屬有證據能力之傳聞證據，且上開證
    人於偵查中向檢察官所為之陳述，並無顯不可信之情況，是
    其等於檢察官偵訊中之證述，自均有證據能力。
二、次按被告以外之人於審判外之陳述，雖不符前4條之規定，
    而經當事人於審判程序同意作為證據，法院審酌該言詞陳述
    或書面陳述作成時之情況，認為適當者，亦得為證據。當事
    人、代理人或辯護人於法院調查證據時，知有第159條第1項
    不得為證據之情形，而未於言詞辯論終結前聲明異議者，視
    為有前項之同意，刑事訴訟法第159條之5分別定有明文。查
    本件公訴人、被告及辯護人對於本院就後述實體部分所引之
    證人許淑真、胡建國於警詢之證述及書證內容，於本院準備
    程序及審理時均不爭執證據能力，猶未對之釋明有何顯不可
    信之情況，且本院審酌其等之內容，均無不法取得或有違法
    取供之情事，亦均適宜為本案證據，一前開說明，就後述實
    體部分所引之證人證詞及書證內容，自具有證據能力。
三、再按關於非供述證據之物證，或以科學、機械之方式，對於
    當時狀況所為忠實且正確之紀錄，性質上並非供述證據，均
    應無傳聞法則規定之適用；如該非供述證據非出於違法取得
    ，並已依法踐行調查程序，即不能謂無證據能力(最高法院
    97年度台上字第1401號、第6153號判決意旨可資參照)。本
    件卷附被告持有使用之0000000000行動電話通訊錄翻拍照片
    ，乃非供述證據，係以相機機器之功能作用，攝錄監視錄影
    畫面所形成之圖像，不含有人類意思表達之供述要素，所拍
    攝內容現實情狀之一致性，係透過機械原理加以還原，並無
    人對現實情形之記憶、知覺經常可能發生之誤差，又公訴人
    、被告及辯護人均未爭執上開行動電話通訊錄翻拍照片有何
    違法取得之情形，復經本院於審理中踐行調查程序，自均有
    證據能力。
貳、實體部分
一、訊據被告林彥宏固坦承有於99年4月17日借款26,000元予許
    淑真、99年4月20日借款17,000元予胡建國，車牌號碼為568
    5-ZK號自小客車為其所有，於99年5月1日下午5時許，有駕
    駛上開車輛至許淑真上址住處，後經警方當場扣得Sony Eri
    csson廠牌插置使用0000000000號門號(含該門號SIM卡)行動
    電話1支及收款明細1張等物，惟矢口否認有何重利犯行，辯
    稱：伊不認識許先生，伊是在南屯國小跑步而認識許淑真，
    胡建國則是許淑真介紹給伊，伊借款給許淑真和胡建國二人
    沒有收取利息，許淑真和胡建國二人向伊借款也沒有簽借據
    或本票，伊只是單純的借錢，伊沒有重利等語，扣案的收款
    明細是跟朋友打牌，朋友跟伊借便條紙寫的，伊不知道便條
    紙記載之意思為何。經查：
  (一)證人許淑真(即許郁琳)於警偵訊時證述：伊因缺錢要扶養4
    個小孩，一時欠錢，於99年4月17日，在點將錄看到借款的
    小廣告，伊就撥打廣告上所留之0000000000號行動電話，與
    自稱「許先生」之人聯絡借款，後來「許先生」就駕駛車牌
    號碼為5685-ZK號自小客車，至伊臺中市○○○路1000之5號
    住處，借款30,000元，約定利息為每15日為1期，每期利息3
    ,000元，惟借款當日即預扣第1期利息3,000元及1,000元之
    保管費，伊實際僅拿到26,000元，當天伊還有在上開車輛內
    提供身分證影本、簽發票面金額為30,000之本票2張及借款
    單1張交付「許先生」。後來在99年4月20日伊請胡建國向「
    許先生」借款20,000元，約定利息為每10日為1期，每期利
    息2,000元，惟借款當日亦預扣第1期利息2,000元及1,000元
    之保管費，胡建國實際僅拿到17,000元，胡建國有提供身分
    證影本、簽發票面金額為20,000之本票2張及借款單1張交付
    「許先生」，伊共向「許先生」借款50,000元。嗣於99年4
    月30日下午1時30分許，「許先生」以0000000000號行動電
    話打電話給伊，約定於翌日5月1日下午5時許，在伊上開住
    處1樓收取利息，被告林彥宏就是當天駕駛車牌號碼為5685-
    ZK號自小客車向伊收取利息之人。胡建國之借款有交付1次
    利息，胡建國說該次利息就是被告收取的，放款給伊的「許
    先生」和收取利息的被告是不同一人等語(見警卷第21-25頁
    、偵卷第30-31頁)；嗣於本院審理時證述：伊因民間互助會
    被倒2會還要扶養4個小孩，急需用錢，在99年4月17日看到
    點將錄的借款廣告，所以打電話到廣告上刊登的0000000000
    號行動電話，向自稱「許先生」的人借錢，因為伊房子是自
    己的，所以「許先生」答應借伊30,000元，於當天下午4、5
    點左右，「許先生」開鐵灰色的豐田休旅車將錢拿到我的住
    處樓下，因為「許先生」說要先扣利息3,000元及1,000元的
    保管費，所以「許先生」只有交給伊26,000元，利息為每15
    天為1期，每期利息3,000元，伊當天還有提供身分證影本跟
    2 張各30,000元的本票給「許先生」，「許先生」還有隨便
    拿1張紙條給伊寫家人的資料和借款單。後來在99年4月20日
    ，因為「許先生」說伊只能借款1次，所以伊請胡建國幫伊
    借錢，「許先生」當天還有開上開豐田的休旅車到伊住處讓
    伊簽相關資料，當初伊是請胡建國向「許先生」借錢，但胡
    建國當天借款後告訴伊，來借款的人不是「許先生」是被告
    ，胡建國說借錢的跟收利息的是同一人，胡建國幫伊借款後
    拿了17,000元給伊，胡建國有問伊為什麼借20,000元被扣了
    3,000元，伊就告訴胡建國是扣了2,000元的利息和1,000元
    的保管費，利息每10天為1期，每期利息2,000元。胡建國幫
    伊借的這筆款項，伊有拿過1次利息給胡建國的太太，請他
    轉交給被告。伊根本不認識被告，且伊在早餐店上班，怎麼
    可能去慢跑，被告說是慢跑認識伊的是在說謊，警卷第32頁
    的收款明細伊看不懂，不過伊是在99年4月17日借款，99年5
    月1日是第1次還利息，胡建國是在99年4月20日借款，99年4
    月29日給第1次利息。伊和胡建國向「許先生」借款都是打
    點將錄借款廣告上之0000000000號行動電話，99年4月20日
    當天，因為伊先打電話問「許先生」說有一位朋友沒有房子
    能否借錢，「許先生」說要伊作保才可以，因此99年4月20
    日0000000000號行動電話的通聯紀錄才顯示伊先打給「許先
    生」，之後才是胡建國打給「許先生」，伊不知道被告和「
    許先生」是否為同一人，被告借20,000元給胡建國後，有到
    伊家樓下，要伊隨便簽1張紙條，在1張紙上寫伊的名字作保
    。99年5月1日自稱「許先生」的人跟伊聯絡何時要收第1期
    利息，「許先生」沒有提到是否是他本人來收，也沒有提到
    要找別人收，伊是認車子，收利息的人開豐田休旅車會停在
    樓下。99年4月17日「許先生」開的豐田休旅車和99年5月1
    日被告開的車是同一台，因為當時伊有把車號記下，所以不
    會認錯車、隨意交付利息等語。
  (二)證人胡建國於警詢時證述：因許淑真急需用錢，又一人僅能
    借款1次，所以許淑真拜託伊向「許先生」借錢，伊即撥打
    0000000000號行動電話與「許先生」聯絡借款，於99年4月
    20日下午1時30分許，「許先生」駕駛車牌號碼為5686-ZK號
    豐田鐵灰色休旅車，到伊臺中市南屯區○○○路1116之1號
    10樓之4住處，借伊20,000元，利息是以10天為1期，每期利
    息2,000元，借款當天預扣1期利息2,000元及1,000元之保管
    費，「許先生」實際僅交付17,000元，伊還有簽2張面額20,
    000元之本票和1張借款單，並交付身分證影本作為擔保，當
    時只有伊與「許先生」完成借貸高利貸，許淑真於警詢說她
    有陪同完成高利貸是她記錯了。後來「許先生」和伊聯絡要
    收取利息，於99年4月29日下午1時30分許，被告就駕駛車號
    為5686-ZK號的豐田鐵灰色休旅車，到臺中市南屯區○○○
    路1116之1號前，向伊收取利息，被告遭警方查扣之行動電
    話通序錄中「胡0000000000」係伊所申請之電話，目前還在
    使用，99年4月20日借款給伊之人和99年4月29日向伊收取利
    息之人，不是同一個人等語；嗣於偵查中證述：伊不清楚借
    錢給伊之人是否姓「許」，該人是經由許淑真之介紹而認識
    ，許淑真拜託伊幫她借錢向該人借款，後來被告就開著豐田
    休旅車，約在伊住處樓下，伊幫許淑真借20,000元，伊實際
    拿到17,000元，利息計算方式就是如警詢所述，後來到警局
    作筆錄，伊太太有拿錢還給林彥宏，金額多少伊不清楚，伊
    太太說把錢還給對方後，對方把伊之前簽的東西當場撕掉等
    語。
  (三)經核證人許淑真、胡建國上開證述之內容，渠等對於如何撥
    打0000000000號行動電話與自稱「許先生」之人連絡借款事
    宜、後「許先生」又如何駕駛車牌號碼為5685-ZK號豐田休
    旅車，至雙方約定之時地借款給渠等、「許先生」復如何與
    渠等約定利息計算方式、嗣被告林彥宏再如何於99年4月29
    日、5月1日駕駛車牌號碼為5685-ZK號豐田休旅車，分別至
    證人胡建國、許淑真之住處，收取上開借款之利息等情，前
    後證述情節大致相符。而證人許淑真、胡建國與被告夙無嫌
    隙，若非被告確有為渠等上開證述內容之情事，實無設詞誣
    攀之理，且證人許淑真於本院、證人胡建國於偵查中接受訊
    問前，業已依法具結，亦擔保其證詞之真實性。又上開點將
    錄廣告所留之0000000000行動電話，於99年4月16日、17日
    、20日、30日及5月1日與證人許淑真使用之0000000000號行
    動電話確有通聯紀錄，於99年4月20日與證人胡建國使用之
    0000000000號行動電話亦有通聯紀錄，而被告於99年5月1日
    為警扣得之0000000000號行動電話，於99年4月19日與00000
    00000號行動電話有通聯紀錄，有0000000000號、000000000
    0號行動電話之通聯紀錄在卷可稽(見偵卷第8-13 頁)，核與
    證人許淑真、胡建國證述渠等分別於99年4月17日、20日撥
    打0000000000號行動電話，向自稱「許先生」之人借款等情
    相符。再觀之卷附收款明細(見警卷第32頁)，其上記載「許
    、4/17、5/1、1.5-100、15、0.75」、「胡、4/20、4/29、
    1-100、10、0.5」等文字，其中「許、4/17、5/1、15」、
    「胡、4/20、4/29、10」之記載事項，與證人許淑真證述其
    與「許先生」是於99年4月17日借款、99年5月1日支付第1期
    利息、利息每15天為1期、證人胡建國證述其幫許淑真向「
    許先生」借款是於99年4月20日、99年4月29日支付第1期利
    息、利息每10天為1期各節，亦均相符。雖證人許淑真於本
    院審理時結稱99年4月20日借款予胡建國之人和向胡建國收
    取利息之人是同一人，與證人胡建國證述99年4月20日借款
    給伊之人和99年4月29日向伊收取利息之人，不是同一個人
    等語，二人所述有所差異，惟證人胡建國於99年4月20日向
    「許先生」借款時，僅有其與「許先生」二人完成高利貸借
    款，證人許淑真當時並未在場，業據證人胡建國證述如前，
    且證人許淑真於本院審理時亦稱99年4月20日胡建國向「許
    先生」借錢時，伊不在場而是在附近，故證人胡建國係於99
    年4月20日實際與「許先生」完成借款之人，其陳稱借款之
    人與收取利息之人非同一人等語，即為可採。從而，證人許
    淑真、胡建國證述自稱「許先生」之人於上開時、地，駕駛
    車牌號碼5685-ZK號自小客車，分別借款30,000元、20,000
    元予渠等，並約定如前所述之與原本顯不相當之重利，嗣被
    告林彥宏於於99年4月29日、5月1日，駕駛其所有之車牌號
    碼為5685-ZK號自小客車前往證人胡建國、許淑真住處收取
    利息等情，應屬非虛。
  (四)再被告前於警詢時供陳：伊於99年5月1日，在臺中市南屯區
    ○○○路1000號前等伊朋友「許小姐」，伊不知道「許小姐
    」之真實姓名，「許小姐」的聯絡電話為0000000000號，在
    伊遭警方查扣之0000000000號行動電話通訊錄是輸入「許真
    」作為辨識，伊與「許小姐」係在臺中市南屯國小跑步認識
    。伊認識許淑真已3個月，是在臺中市南屯國小萬和路上的
    後門認識。伊於99年4月17日下午3時許，在臺中市南屯區○
    ○○路1000號前，親自借許淑真26,000元，伊後來於99年4
    月20日下午3時許，在臺中市○○○路過黎明路口附近，親
    自借許淑真之朋友胡先生17,000元，伊不知道「胡先生」之
    真實姓名，在上開行動電話通訊錄是輸入「胡0000000000」
    作為辨識，伊借款給許淑真和胡先生都沒有收取利息，也沒
    有要求他們交付任何物品或簽立借據、支票、本票作為擔保
    。伊不認識「許先生」，也沒有使用0000-000000號行動電
    話或在報章雜誌上刊登散播借貸高利貸之訊息。伊99年5月1
    日在臺中市南屯區○○○路1000號前是在等許淑真，因為許
    淑真要還26,000元。扣案的收款明細是伊於98年3月份，與
    朋友在臺中市○○路與自由路口旁之泡沫紅茶店，把玩撲克
    牌賭博金錢輸贏所紀錄之明細，伊不知道該明細中代號人員
    之真實姓名，也不知如何與該等人連絡等語。參諸被告於警
    偵訊及本院審理時之供述內容，被告自稱其有分別借款26,0
    00元、17,000元予證人許淑真、胡建國二人，惟卻不知「許
    淑真」及「胡建國」之真實姓名，且其又稱與證人許淑真係
    因跑步認識，與證人胡建國是經由許淑真之介紹認識，然借
    貸款項予該二人均無約定利息，亦無要求簽立借據或本票以
    為擔保，又被告係居住於臺中縣大里市，卻稱其係在臺中市
    南屯國小跑步而認識證人許淑真等情，均顯與常情相違。而
    扣案之收款明細，被告先於警詢時供稱係與朋友在飲料把玩
    撲克牌賭博金錢輸贏所紀錄之明細，惟其竟稱不知道該明細
    中代號人員之真實姓名，也不知如何與該等人連絡，後於本
    院審理時再翻異前詞改稱其不知該收款明細係記載何意思，
    足徵被告之供述已前後不一，相互矛盾。是被告辯稱不認識
    許先生，借款給許淑真和胡建國二人沒有收取利息，也沒有
    簽借據或本票，只是單純的借錢，沒有重利等語，委不足採
    。
  (五)此外，復有行動電話門號0000000000、0000000000號之通聯
    記錄、車號查詢汽車車籍資料、點將錄分類廣告、行動電話
    通訊錄畫面翻拍照片等資料在卷可稽，及Sony Ericsson廠
    牌插置使用0000000000號門號(含該門號SIM卡) 行動電話1
    支、收款明細1張扣案可憑。本件事證明確，被告之犯行洵
    堪認定，應依法論科。
二、核被告林彥宏所為，係犯刑法第344條之重利罪。按共同正
    犯之成立，祇須具有犯意之聯絡，行為之分擔，既不問犯罪
    動機起於何人，亦不必每一階段犯行，均經參與；又共同實
    施犯罪行為之人，在合同意思範圍以內，各自分擔犯罪行為
    之一部，相互利用他人之行為，以達其犯罪之目的者，即應
    對於全部所發生之結果，共同負責（最高法院34年上字第
    862號、28年上字第3110號判例足資參照）。被告林彥宏縱
    未參與本案重利犯行之每一階段，然自稱「許先生」之人既
    駕駛被告所有之車牌號碼為5685-ZK號自小客車，於99年4月
    17日、20日，分別貸予證人許淑真、胡建國30,000元、20,0
    00元，嗣後被告再駕駛其所有之車牌號碼為5685-ZK號自小
    客車，於99年4月29日、5月1日，分別向證人胡建國、許淑
    真收取與原本顯不相當之重利，足見被告與「許先生」有犯
    意聯絡，就本案重利犯行，為收取利息之行為分擔，為共同
    正犯。又被告林彥宏與「許先生」先後二次貸與金錢予證人
    許淑真、胡建國，借貸時間均已有相當間隔，借款人及借款
    地點均分別不同，是被告上開犯行，犯意各別，行為互異，
    應予分論併罰。爰審酌被告林彥宏犯罪之動機、目的係為圖
    一己之厚利，利用他人需款孔急之際收取高額利息，有鑑於
    借款人每每因無力負擔高利貸之重利或鋌而走險犯罪或輕生
    尋短，製造社會問題，兼衡被告飾詞否認，未見悔意，暨其
    等犯罪手段、智識程度、未訴諸暴力討債等一切情狀，量處
    如主文所示之刑，並定其應執行之刑及諭知易科罰金之折算
    標準。
三、另扣案之收款明細1張，係被告所有、供其為上開重利犯行
    所用之物，爰依刑法第38條第1項第2款，予以宣告沒收之。
    至扣案之Sony Ericsson廠牌插置使用0000000000號門號(含
    該門號SIM卡)行動電話1支，非屬被告所有(見本院99年12月
    16日審理筆錄) ，自無從諭知沒收，附此敘明。
據上論斷，應依刑事訴訟法第299條第1項前段，刑法第28條、第
344條、第41條第1項、第38條第1項第2款、第51條第5款，刑法
施行法第1條之1第1項、第2項前段，判決如主文。
本案經檢察官林明誼到庭執行職務。
中    華    民    國    99    年    12    月    30    日
                  刑事第四庭  審判長法  官  吳進發
                                    法  官  黃益茂
                                    法  官  李婉玉
以上正本證明與原本無異。
如不服本判決應於收受判決後10日內向本院提出上訴書狀，並應
敘述具體理由；其未敘述上訴理由者，應於上訴期間屆滿後20日
內向本院補提理由書（均須按他造當事人之人數附繕本）「切勿
逕送上級法院」。
                                    書記官  林政佑
中    華    民    國    99    年    12    月    30    日
附錄論罪科刑法條
刑法第344條
乘他人急迫、輕率或無經驗貸以金錢或其他物品，而取得與原本
顯不相當之重利者，處 1 年以下有期徒刑、拘役或科或併科 1
千元以下罰金。

司法院資訊處製作；財團法人民間司法改革基金會備份。
